【裁判字號】    91,上訴,1859
【裁判日期】    920226
【裁判案由】    偽造貨幣
【裁判全文】
臺灣高等法院臺中分院刑事判決                  九十一年度上訴字第一八五九號
    上  訴  人  臺灣臺中地方法院檢察署檢察官
    被      告  丁○○  男  二.
    選任辯護人  徐盛國律師
右上訴人因被告偽造貨幣案件，不服臺灣臺中地方法院九十一年度訴字第一一六八號
中華民國九十一年九月二十五日第一審判決（起訴案號：臺灣臺中地方法院檢察署九
十一年度偵字第七一○三號），提起上訴，本院判決如左：
      主  文
上訴駁回。
      理  由
一、本件公訴人之公訴意旨略以：被告丁○○（以下簡稱為被告）於民國（下同）八
    十九年七月中旬，在台中市南屯區○○○街二一八號三樓之一租屋處，明知一位
    綽號「阿通」之不詳姓名成年男子用以償債之新台幣（下同）一千元紙鈔三十二
    張，均係偽造之假鈔，竟仍意圖供行使之用，而收集之，嗣至八十九年九月二日
    二十三時三十分許，經員警至上址查察毒品，方在被告之房內衣櫃中，起獲剩餘
    偽鈔二十八張，因認被告涉有刑法第一百九十六條第一項意圖供行使之用而收集
    偽造通用紙幣罪嫌。
二、惟按犯罪事實應依證據認定之，無證據不得推定其犯罪事實；又不能證明被告犯
    罪者，即應諭知無罪之判決，此於刑事訴訟法第一百五十四條、及同法第三百零
    一條第一項分別定有明文。又按認定不利於被告之事實，須依積極證據，苟積極
    證據不足為不利於被告事實之認定時，即應為有利於被告之認定，更不必有何有
    利之證據；另按事實之認定，應憑證據，如未能發現相當證據，或證據不足以證
    明，自不能以推測或擬制之方法，以為裁判基礎；復按認定犯罪事實所憑之證據
    ，雖不以直接證據為限，間接證據亦包括在內，然而無論直接或間接證據，其為
    訴訟上之證明，須於通常一般之人均不致有所懷疑，而得確信其為真實之程度者
    ，始得據為有罪之認定，倘其證明尚未達到此一程度，而有合理之懷疑存在時，
    事實審法院復已就其心證上理由予以闡述，敘明其如何無從為有罪之確信，因而
    為無罪之判決，尚不得任意指為違法，以上於最高法院亦分別著有三十年度上字
    第八一六號判例、四十年度台上字第八六號判例、七十六年度台上字第四九八六
    號判例可資參照。再按刑法第一百九十六條第一項所謂意圖供行使之用而收集，
    係指收買受贈互換等一切行為，在收取以前，即有行使之犯罪意思者而言。因此
    意圖供行使之用而收集偽造貨幣罪，以行為人有供行使之用之意圖，並明知為偽
    造貨幣，而仍收集為其犯罪構成要件。若根本無收集之行為，僅係因他人之交付
    而持有，即不能律以該項罪名。最高法院亦著有二十六年度渝上字第八六七號判
    例及七十年度臺上字第七九二號判決足資參考。
三、本件公訴人指訴被告涉有意圖供行使之用而收集偽造通用紙幣罪嫌，無非係以：
    被告對於「阿通」借款之原因、時間及還款之地點前後供述不一，並與證人丙○
    ○之證詞互有出入，又被告於「阿通」交付其三十二張千元紙鈔時，就鈔票之數
    量、厚度與一萬五千元顯不相當之情未加質疑，且其將一萬五千元借予一年籍姓
    名不詳之人時，並未要求書立借款憑證以確保債款之獲償，待其向「阿通」要求
    返還欠款時，亦未要求當面點交，可認被告於收取三十二張千元偽鈔前，已同意
    以一萬五千元換取三十二張偽鈔供己使用，否則被告收得千元紙鈔時既已知該疊
    紙鈔屬偽鈔，嗣何不積極找尋「阿通」以換回一萬五千元，猶任意破壞其中四張
    ，僅消極餘留二十八張偽鈔於己住處？且被告果欲將二十八張偽鈔還予「阿通」
    ，於金額、張數不符之情況下，憑何可認阿通願意認帳？再以被告試刮其中四紙
    偽鈔，並將剩餘二十八紙偽鈔與五百元真鈔置放於同一抽屜內之舉，足認被告確
    有行使之意圖等情，為其提起公訴之論據。
四、惟本案被告堅決否認伊有意圖供行使之用，而收集偽造通用紙幣之犯行，並辯稱
    ：八十九年六、七月間，伊在台中市○○○○街上之ＨｉｇｈＷａｙ  ＰＵＢ店
    內，與認識二、三個月之朋友「阿通」相遇，「阿通」向伊借一萬五千元要付房
    租，嗣在二星期後，伊在上開ＰＵＢ之店門口看見「阿通」坐在車內，伊就過去
    向「阿通」要錢，此時，「阿通」要伊等一下，隨即自車內之右前座車門旁拿出
    一個信封袋交付給伊，隨後「阿通」之朋友就開車將「阿通」載走，伊當場將信
    封內之鈔票抽出來看，發現鈔票顏色及紙質怪怪的，有懷疑是偽鈔，但沒有數張
    數，及至伊回家之後，伊就用指甲刮擦其中四張，結果發現紙鈔上面之蔣公圖像
    領子沒有橫紋，且有掉漆及掉墨水現象，並且破掉，伊至此才確認「阿通」所交
    付之三十二張鈔票係屬偽鈔，因而伊即將刮破之四張偽鈔丟到垃圾桶內，其餘二
    十八張偽鈔則放在家中，打算下次遇到「阿通」之時交還「阿通」，此即伊取得
    扣案紙鈔之過程，伊並無明知為偽造貨幣，仍意圖供行使之用，而故為收集並持
    有之犯意與行為，且伊在警、偵訊及原審法院訊問時，均為相同之供述，且伊就
    紙鈔來源之供述，與證人丙○○所為之證述，亦幾近完全相符，雖伊之警、偵訊
    筆錄，有部分記載與伊之供述不符，伊並因此而於原審法院即請求勘驗警、偵訊
    錄音帶，以求其實，惟均未見警方提交，嗣至鈞院（即本院）函調，檢方則覆稱
    已經銷燬，此顯屬推託之詞，應不得以此無法依據錄音查證之筆錄，對伊為不利
    之認定，另本案案發當時，承辦警員並未持有搜索票，伊亦未在屋內有吸食毒品
    之情形，詎警方竟持槍抵住丙○○之頭部，伸手至丙○○之口袋拿取鑰匙打開房
    門，闖進伊住處搜索，此項搜索亦與緊急搜索之要件不合，警方非法搜索所得之
    證物亦不得據為不利於伊之認定，伊應不為罪等情。
五、經查：
（一）台中市警察局第三分局東區分駐所警員於八十九年九月二日二十三時三十分許
      ，至台中市南屯區○○○街二一八號三樓之一被告租住處搜索，係經住在該處
      之被告友人丙○○同意，由其開門入內供警員搜索，以上事實業據證人丙○○
      於警訊時陳述明確。核與證人即當時執行搜索之警員林永迪於原審法院九十年
      訴字第一九四五號偽造貨幣案件（本案係經公訴人先以行使偽造紙幣罪嫌，對
      被告提起公訴，該案經原審法院以九十年訴字第一九四五號偽造貨幣案件受理
      ，並判決被告無罪，復經本院九十年度上訴字第二○八八號刑事案件駁回公訴
      人之上訴，而判決被告無罪確定，公訴人再另提起本件公訴）審理時，到庭證
      稱：當時有線報，稱台中市南屯區○○○街二一八號大樓有毒品交易，伊等警
      員埋伏在那邊時發現有人行跡可疑，就上前盤查，當時盤查只有一人（即指丙
      ○○），在該大樓入口處盤查，之後他帶伊等上三樓租屋處去搜索，才發現毒
      品及偽鈔，伊等當時有問丙○○是不是在此交易毒品，他說沒有交易毒品，只
      有施用毒品，然後就帶伊等去三樓搜索，後來有一人是搜索時進來的等情相符
      。按搜索為刑事訴訟法所定之強制處分，雖以有令狀之搜索為原則，然刑事訴
      訟法就搜索之強制處分所以採「令狀主義」，無非為落實憲法對人民居住、人
      身、財產等基本權利之保障。而人民對其住處是否允許他人進入並實行搜查，
      乃有處分權利，故在經人民同意下對其住處為搜索，縱令並未提出搜索票，亦
      難謂為違法搜索。本件警員之搜索既經住在該處之丙○○同意，其搜索程序仍
      屬合法。雖證人丙○○於原審法案審理時，到庭改稱：當時伊一下樓就被三位
      警察逮捕，並用槍指著，且從伊口袋內拿鑰匙開啟三樓之一房門，警察入內搜
      索並未得到伊之同意，伊也未承認施用毒品云云，且證人即丙○○之母呂錦慧
      亦到庭附合其詞。惟其等於原審法院審理時所為之陳述，與丙○○在警訊時之
      供述及警員林永迪之證詞有異，是否可信，尚有疑問。且縱依其等所述，警員
      未經同意即擅自入內搜索屬實，然依九十年一月十二日修正前刑事訴訟法第一
      百三十一條規定有左前情形之一者，司法警察或司法警察官雖無搜索票，得逕
      行搜索住宅或其他處所：一、因逮捕被告或執行拘提、羈押者。二、因追躡現
      行犯或逮捕脫逃人者。三、有事實足信為有人在內犯罪而情形急迫者。本件警
      員依據線報，稱台中市南屯區○○○街二一八號大樓有毒品交易，遂埋伏在大
      樓外，後來丙○○出現即逮捕丙○○，並至丙○○住處即三樓之一搜索，因而
      發現毒品及偽鈔，嗣丙○○在警訊時坦承其有施用大麻等毒品之情形。依此，
      本件亦應符合前開緊急搜索之逮捕被告或有事實足信為有人在內犯罪而情形急
      迫之狀況，故本件應屬合法搜索。又按實施搜索（包括要式搜索及不要式搜索
      ）或扣押時，發現另案應扣押之物，亦得扣押之，分別送交該管法院或檢察官
      ，此為刑事訴訟法第一百五十二條所明定。準此，本件警員於搜索毒品時，發
      現另案應扣押之千元偽鈔二十八張並予扣押，即屬於法有據。該扣案千元偽鈔
      既經合法搜索、扣押程序而取得，即具證據能力而得作為認定犯罪事實之依據
      。從而被告辯稱：本件搜索與緊急搜索之條件不合，故搜索取得之證物亦不得
      據為不利於被告之認定云云，尚非可採，合先敘明。
（二）雖本案所查扣之千元偽鈔，得作為認定犯罪事實之依據，且經本院將扣案之紙
      鈔送請中央銀行發行局鑑定結果，中央銀行發行局亦鑑認扣案之紙鈔均屬偽鈔
      ，有中央銀行發行局九十一年十一月二十七日台央發字第○九一○○六三一四
      九號函在卷可稽。惟刑法第一百九十六條第一項意圖供行使之用而收集偽造通
      用紙幣罪嫌，以行為人有意圖供行使之用，且明知為偽造通用紙幣，而仍予以
      收集為其犯罪構成要件，非謂行為人有持有偽造通用紙幣之行為，即得認定其
      有上開犯行。因之，行為人事先是否有供行使之用之意圖，且有明知為偽造通
      用紙幣，而仍予以收集之行為，自均需有積極之證據始得認定。就此而言，本
      案被告於警訊時，係供稱：「是一名綽號阿通之男子欠我新台幣一萬五千元，
      因為他目前沒有錢，所以拿這偽造之千元鈔，放在我這抵押，若有錢再換回去
      」、「我曾於八十九年七月底持該偽鈔至台中市○○路、大墩、東興、復興等
      路段之檳榔攤購買檳榔，企圖將偽造千元鈔換開，但均遭老闆發現，但無向警
      方報案．．．．．．」等語（見警訊卷宗第十頁）。惟就上開行使偽造通用紙
      幣之供述，業據被告自偵訊時起，即否認此為真實（亦否認有此供述）。且本
      案被告係於何時、何地、持偽鈔向何人購買檳榔，亦無任何卷證可考。證人即
      案發時製作警訊筆錄之警員王化中，並證稱：警方並未查證被告以偽鈔與檳榔
      攤換取現金的事，現因時間經過太久，檳榔攤業者已經更換，現在亦沒辦法查
      證等語。被告此部分行使偽造通用紙幣之警訊自白，既經被告嗣後否認，又因
      缺乏補強證據足以擔保其真實性，因而無法認定被告有上開行使偽鈔之犯行（
      公訴人就此部分曾為之指訴，亦經本院另案判決無罪確定），則被告上開行使
      偽造通用紙幣之供述，自同難據為本案被告事先有供行使之用之意圖，且有明
      知為偽造通用紙幣，而仍予以收集之認定依據。再依被告在警訊另為：「是一
      名綽號阿通之男子欠我新台幣一萬五千元，因為他目前沒有錢，所以拿這偽造
      之千元鈔，放在我這抵押，若有錢再換回去」之供述，亦同難認定本案被告事
      先有供行使之用之意圖，且有明知為偽造通用紙幣，而仍予以收集扣案偽鈔之
      犯意與行為。此外，稽之本案之卷證，被告自偵訊時起，以迄原審及本院審理
      時，亦均否認有上開犯行，並均以日後遇到「阿通」即會交還「阿通」置辯。
      是依據本案被告於警、偵訊，以迄原審及本院審理時所為之供述，均難認定其
      有供認犯罪之自白。
（三）況被告於原審法院審理時，亦已否認其於八十九年九月三日警訊時，曾供稱：
      阿通拿偽造之千元鈔放在伊處抵押，若有錢再還回去之情，亦否認其於八十九
      年九月三日偵訊時，有供稱：一個朋友突然三十二張假鈔丟在伊家，伊後來拿
      去「試用了四張」，結果都發現有破損而「沒有成功」等語。此外，被告亦否
      認其於九十年八月三十一日原審另案審理時，曾經稱：千元偽鈔是阿通之男子
      「在伊租住處」交給伊云云。就上開筆錄之前開記載，其中關於原審另案九十
      年八月三十一日筆錄部分，經原審法院勘驗錄音帶結果，已證實被告確未於該
      日審理時供述：千元偽鈔是阿通之男子「在伊租住處」交給伊之語，此有原審
      法院九十一年八月十九日勘驗筆錄在卷可憑。此部分筆錄顯有誤載情事。另上
      開警訊及偵訊錄音帶，除經原審調取無著之外，因公訴人以上開筆錄之記載執
      為上訴之依據，經本院向台灣台中地方法院檢察署函調結果，台灣台中地方法
      院檢察署亦以九十二年一月二十一日甲○盛儉九一偵七一○三字第四九二八號
      函，向本院覆稱上開警訊及偵訊錄音帶均已銷燬，有上開覆文在卷可稽。按筆
      錄內所載之被告陳述與錄音或錄影之內容不符者，除有前項但書情形（即有急
      迫情況且經記明筆錄而未經錄音或錄影者）外，其不符之部分，不得作為證據
      ，刑事訴訟法第一百條之一第二項定有明文。上開警訊及偵訊錄音帶於本案判
      決確定前，既經銷燬，致原審及本院均無從認定筆錄所載之被告陳述與錄音內
      容是否相符，則揆諸前開說明，上開筆錄所載之被告陳述已難資為本案之證據
    。且縱使被告曾於警訊供稱：阿通拿偽造之千元鈔放在伊處抵押，若有錢再還
      回去等語，此部分供述亦難資為被告有意圖供行使之用，明知為偽造通用紙幣
      ，而仍予以收集扣案偽鈔之犯罪事證，其說明已有如前述。另依其在八十九年
      九月三日之偵訊所供：「．．．．．．千元紙鈔是一個朋友欠我一萬五千元，
      最後他給我三十二張紙鈔，他是突然丟在我家的，他走後我發現是假鈔，拿去
      試用了四張，結果都發現有破損而沒有成功，剩下的二十八張準備要還給他」
      等語（見八十九年核退字第三二一二號偵查卷宗第七頁），除其中「拿去試用
      了四張，結果都發現有破損而沒有成功」之供述，同無任何卷證可考，此部分
      亦經本院另案判決無罪確定之外，其餘關於「．．．．．．千元紙鈔是一個朋
      友欠我一萬五千元，最後他給我三十二張紙鈔，他是突然丟在我家的，他走後
      我發現是假鈔，．．．．．．，剩下的二十八張準備要還給他」之供述，亦難
      資為被告有意圖供行使之用，明知為偽造通用紙幣，而仍予以收集扣案偽鈔之
      犯罪事證。
（四）再證人丙○○於原審及本院訊問時，均已證述：「阿通」曾在ＨｉｇｈＷａｙ
      ＰＵＢ向被告借一萬五千元，說要繳房租，並說很快就會還，後來伊和被告又
      去ＨｉｇｈＷａｙ  ＰＵＢ看到「阿通」坐在車上和朋友聊天，被告就叫「阿
      通」還錢，當時「阿通」要被告等一下，後來他從右前座車門內凹槽拿了一個
      信封袋交給被告，之後「阿通」朋友將車開走，被告當場打開信封看了一下，
      並向伊說他覺得鈔票顏色怪怪的，之後被告回去大墩六街租處，他用指甲摳了
      四張鈔票上之蔣公圖像，發現有脫色，被告就跟伊說這些鈔票是偽鈔，並將摳
      過之四張偽鈔丟在垃圾桶，其餘之偽鈔就放在信封袋內收起來，並告訴伊說等
      下次碰到「阿通」時再還給「阿通」等語。證人丙○○上開證述，與被告於原
      審及本院訊問時之供詞，就交付偽鈔之人、原因、地點、回去摳破四張偽鈔等
      重要細節，均屬吻合。雖證人丙○○前後供述當時「阿通」交付偽鈔時是否與
      被告說話及被告收受還款後是否有將鈔票抽出來看，與被告之供詞有所出入，
      然該等細節可能因訊問者之問法不同，而導致回答有些微差異，且亦因距離案
      發時間已久而難期有清晰正確之記憶，故尚不能就少數細節之陳述不一，即遽
      認證人丙○○之其餘證詞均不可採信。是被告辯稱：「阿通」自車門旁拿出一
      個信封袋交給伊還錢後就走了，伊當場將信封內之鈔票抽出來看，發現鈔票顏
      色及紙質怪怪的，回家後就用指甲刮其中四張，結果發現蔣公圖像有掉漆及掉
      墨水現象，伊就確認「阿通」交付之三十二張鈔票都是偽鈔，伊刮破之四張偽
      鈔就將之丟在垃圾桶內，其餘二十八張偽鈔則放在家中，打算下次遇到「阿通
      」時可以還給他等語，尚非無據。
（五）公訴人雖又認被告於「阿通」交付其三十二張千元紙鈔時，就鈔票之數量、厚
      度與一萬五千元顯不相當之情未加質疑，且未要求書立借款憑證以確保債款之
      獲償，待其向「阿通」要求返還欠款時，亦未要求當面點交，又被告收得千元
      紙鈔時既已知該疊紙鈔屬偽鈔，則其為何不積極找尋「阿通」以換回一萬五千
      元，猶任意破壞其中四張，僅消極餘留二十八張偽鈔於己住處？且被告果欲將
      二十八張偽鈔還予「阿通」，於金額、張數不符之情況下，憑何可認阿通願意
      認帳？再以被告試刮其中四紙偽鈔，並將剩餘二十八紙偽鈔與五百元真鈔置放
      於同一抽屜內之舉，而推論被告有意圖供行使之用而收集偽造通用紙幣犯行。
      惟此均屬推測之詞，而非意圖供行使之用而收集偽造通用紙幣罪之直接或間接
      證據。況被告若於八十九年七月中旬即收受三十二張偽鈔，其於八十九年九月
      二日查獲時猶保留二十八張偽鈔，若被告有意圖供行使之用而收集偽鈔之行為
      ，則為何其於一、二個月內不積極使用該等偽鈔，而反將大部分偽鈔置於家中
      ，此亦與常情不符。公訴人所質疑上情，難認為被告確有本案犯行之確切證據
      。又本案被告之母呂錦慧在原審法院所為：「查到偽鈔時我在現場，有聽到丁
      ○○女友王燕琪跟警察說，那些偽鈔是朋友還給丁○○的．．．．．．」等證
      詞，核與王燕琪在偵查中證述：「（八十九年九月二日當天丁○○被查獲偽鈔
      ），我不知道（偽鈔何來）」等情（見九十一年度偵字第七一○三號偵查卷宗
      第十五頁）不符，被告之母呂錦慧之上開證詞雖難採信，惟亦不能因此而認定
      此為被告確有本案犯行之確切證據。
六、綜上所述，本案尚無確切之證據足以證明被告在收取上開偽鈔以前，即有行使偽
    鈔之犯罪意圖，且明知為偽鈔，而仍予以收集之犯意與行為。此外，本案復查無
    其他積極之證據，足資證明被告有意圖供行使之用而收集偽造通用紙幣犯行，被
    告辯稱其無上開犯行，尚屬可採。本案被告之犯罪既屬不能證明，原審法院因依
    刑事訴訟法第三百零一條第一項前段之規定，而為被告無罪之判決，核無不合。
    公訴人仍以被告之上開警、偵訊供述，及其就「阿通」借款之原因、時間及還款
    之地點前後供述不一，以及證人丙○○之證詞係屬勾串等情詞，提起上訴，指謫
    原審判決被告無罪不當，請求本院將原審判決撤銷，改判被告有罪，其上訴核無
    理由，應予駁回。
七、據上論斷，應依刑事訴訟法第三百六十八條，判決如主文。
本案經檢察官乙○○到庭執行職務。
中      華      民      國      九十二   年       二      月    二十六  日
                                臺灣高等法院臺中分院刑事第三庭
                                      審判長法  官  陳  朱  貴
                                            法  官  胡  忠  文
                                            法  官  廖  柏  基
右正本證明與原本無異。
檢察官得上訴。
被告不得上訴。
如不服本判決應於收受送達後十日內向本院提出上訴書狀，其未敘述上訴之理由者並
得於提起上訴後十日內向本院補提理由書（均須按他造當事人之人數附繕本）。
  書記官  詹  錫  朋
中      華      民      國      九十二   年       二      月    二十六  日
                                                                        Ｉ


司法院資訊處製作；財團法人民間司法改革基金會備份。
